【裁判字號】    98,上訴,296
【裁判日期】    980409
【裁判案由】    恐嚇取財
【裁判全文】
臺灣高等法院臺中分院刑事判決         98年度上訴字第296號
上  訴  人
即  被  告  甲○○
上列上訴人因恐嚇取財等案件，不服臺灣臺中地方法院97年度易
字第2434號中華民國97年12月3日第一審判決（起訴案號：臺灣
臺中地方法院檢察署97年度偵字第4376號），提起上訴，本院判
決如下：
    主  文
原判決關於甲○○於民國九十六年十一月十一日恐嚇取財及定執
行刑部分均撤銷。
甲○○犯詐欺取財罪，處有期徒刑拾月。
其他上訴駁回。
第二項撤銷改判所處之刑，與上訴駁回部分所處之有期徒刑捌月
、陸月，應執行有期徒刑壹年捌月。
    事  實
一、緣甲○○與乙○○原係同事關係，因甲○○聲稱能代乙○○
    處理感情糾紛，乙○○乃於民國96年4月間，委託甲○○協
    助出面與對方談判、處理，並經乙○○於96年4月間，支付
    處理該事務之代價款項（尾款）新臺幣（下同）21,600元，
    二人間已無任何債務關係。詎甲○○事後竟意圖為自己不法
    所有，或向乙○○偽稱有綽號「阿榮」男子協同處理，「阿
    榮」並因處理其感情糾紛遭對方槍傷，須支付金錢賠償，或
    稱如不再支付「阿榮」金錢，將遭「阿榮」率兄弟報復，而
    分別為下列犯行：
  (一)先於96年11月11日上午7時許，駕駛不詳車號之自小客車，
    前往乙○○日常生活必經之處，果在臺中縣豐原市合作國小
    附近，見乙○○單獨一人騎乘機車行經該處，甲○○遂駕駛
    其自小客車逼近乙○○，並稱「阿榮」遭槍傷，向乙○○索
    討金錢賠償，致乙○○陷於錯誤，而同意由甲○○駕車載乙
    ○○至臺中縣豐原市○○路上某處操作自動提款機，而自乙
    ○○郵局存款帳戶內提領現金50,000元交由甲○○收受，甲
    ○○因而詐欺得逞。
  (二)甲○○食髓知味，又於96年11月14日上午7時30分許，駕駛
    不詳車號之自小客車，前往臺中縣豐原市合作國小附近，俟
    見乙○○又單獨一人騎乘機車行經該處，甲○○即駕駛其自
    小客車逼近乙○○，仍偽以上述「阿榮」遭槍傷之事，向乙
    ○○索討金錢，因乙○○已有懷疑未允支付，甲○○竟以如
    不支付金錢，「阿榮」將率黑道份子不利於乙○○，而以加
    害乙○○生命、身體之事恐嚇乙○○，乙○○因畏懼不從甲
    ○○要求，其自身或家人之安全將因招惹黑道份子而遭遇不
    測，乃同意由甲○○駕車載乙○○至臺中縣豐原市○○路上
    某處操作自動提款機，而自乙○○郵局存款帳戶內提領現金
    20,000元交由甲○○收受，而恐嚇取財得逞。
  (三)嗣甲○○再於97年1月31日上午7時30分，駕駛不知情友人曾
    明文所有之車牌號碼9J-9099號自小客車，在臺中縣豐原市
    ○○路上之「OK便利商店」前，逼近獨自一人騎乘機車之乙
    ○○，並以上述恐嚇言詞再向乙○○強索討35,000元現金，
    乙○○因上述種種原因，仍憂慮若不從甲○○要求，其自身
    及家人之安全將因招惹黑道份子而遭遇不測，乃同意由甲○
    ○駕車載乙○○至便利商店或金融機構所設置自動提款機操
    作提款，惟乙○○前因不甘甲○○需索無度，已將存款帳戶
    內之餘額提空，故無法自其存款帳戶內提領任何現金，甲○
    ○仍不罷休，乃扣留乙○○之行動電話及皮夾（內含有現金
    700元、汽車駕照、金融卡及身分證）等物，令乙○○下車
    返家取錢，以換回其行動電話及皮夾，乙○○因上述種種原
    因，且甲○○亦對其恫稱：「老大已經派兄弟在找你了」等
    語，而憂慮若不從甲○○要求，其自身及家人之安全將因招
    惹黑道份子而遭遇不測，另亦憂懼甲○○將持其行動電話及
    身分證明文件作為不法用途，遂返家向家人籌措款項，乙○
    ○之家人知悉上情後，旋即報警處理，經警方通知甲○○到
    案說明，並由甲○○主動提出其所扣留之上開乙○○所有之
    行動電話及皮夾，甲○○此次恐嚇取財之犯行始未得逞。
二、案經臺中縣警察局東勢分局報請臺灣臺中地方法院檢察署檢
    察官偵查起訴。
    理    由
一、證據能力部分：
  (一)按被告以外之人於審判外之陳述雖不符刑事訴訟法第159 條
    之1至之4等規定，而經當事人於審判程序同意作為證據，法
    院審酌該言詞陳述或書面陳述作成時之情況，認為適當者，
    得為證據；當事人、代理人或辯護人於法院調查證據時，知
    有刑事訴訟法第159條第1項不得為證據之情形，而未於言詞
    辯論終結前聲明異議者，視為有前項之同意，同法第159 條
    之 5定有明文。該法之立法意旨在於傳聞證據未經當事人之
    反對詰問予以核實，原則上先予排除。惟若當事人已放棄反
    對詰問權，於審判程序中表明同意該等傳聞證據可作為證據
    ；或於言詞辯論終結前未聲明異議，基於尊重當事人對傳聞
    證據之處分權，及證據資料愈豐富，愈有助於真實發見之理
    念，且強化言詞辯論主義，使訴訟程序得以順暢進行，上開
    傳聞證據亦均具有證據能力。查本件被害人乙○○、證人張
    鈞皓於警詢之言詞陳述，被害人乙○○所出具之贓物認領保
    管單之書面陳述，經本院審酌全部卷證資料，認為其等作成
    之狀態，並無違背其等個人意思而為陳述，或其他違法取供
    之情形，至於員警所製作之扣押筆錄、扣押物品目錄表等書
    面陳述，經本院審酌全部卷證資料，亦認為其等作成之狀態
    ，並無任何反於真實之情事，且公訴人及被告甲○○對於上
    開審判外之陳述，於本院審理中均不爭執其等證據能力及真
    實性，足認並無顯不可信之情況，且本院審酌該等陳述作成
    之時間，較無人情施壓或干擾，亦無不當取得之情形，復為
    本院事實認定之重要依據，故認為以之作為本案之證據，均
    屬適當。
  (二)再按被告以外之人於偵查中向檢察官所為之陳述，除顯有不
    可信之情況者外，得為證據，刑事訴訟法第159條之1第2項
    定有明文，亦即被告以外之人於偵查中向檢察官所為之陳述
    ，原則上屬於法律規定為有證據能力之傳聞證據，於例外顯
    有不可信之情況，始否定其得為證據。是得為證據之被告以
    外之人於偵查中向檢察官所為之陳述，因其陳述未經被告詰
    問，應認屬於未經合法調查之證據，非為無證據能力，而禁
    止證據之使用。此項詰問權之欠缺，非不得於審判中由被告
    行使以補正，而完足為經合法調查之證據。本件被害人乙○
    ○於偵訊時具結證述在案，卷查檢察官並無非法取供之情形
    ，雖未經被告於偵查程序為詰問，但被害人乙○○業經法院
    於審理時依職權訊問後，並予被告詰問、對質之機會，有原
    審及本院審理筆錄在卷可查，是既已於法院審理中經補正詰
    問程序，而完足為合法調查之證據（參考最高法院96年度台
    上字第4365號判決意旨），是被害人乙○○於偵訊之證述，
    自具有證據能力，併予敘明。
二、得心證之理由：
  (一)上訴人即被告甲○○未於本院言詞辯論期日到庭，於本院準
    備程序則矢口否認有不法犯行，辯稱上開三筆款項均係被害
    人乙○○自願給付云云。
  (二)經查被告上開犯罪事實，業經被害人乙○○於偵訊、原審及
    本院審理時均具結證述綦詳（詳偵卷第16至18頁；原審卷第
    14頁背面至18頁、第31至34頁及本審卷），復有證人張鈞皓
    （即被害人乙○○之家人）於警詢時證述：本案感情糾紛之
    事，係伊陪同被害人乙○○付尾款給被告並簽立收據等語明
    確（詳警卷第13至14頁），並有被害人乙○○所申設之0000
    0000000000號存款帳戶之歷史交易往來明細資料（詳偵卷第
    27至28頁、第49至50頁）、被告與被害人所簽立之收據（詳
    警卷第32頁）、被害人乙○○所出具之贓物認領保管單（詳
    警卷第26頁）及員警製作之扣押筆錄、扣押物品目錄表（詳
    警卷第21至24頁）在卷可憑，此外，尚有為警自被告甲○○
    身上查得被害人乙○○所有之行動電話及皮夾等物可佐。而
    被害人乙○○前已悉數清償感情糾紛處理費用一節，尚經證
    人張鈞皓證述在案，並有前述收據可佐，又被告藉詞「阿榮
    」醫藥費及先後取得上開款項及扣留被害人乙○○行動電話
    及皮夾等情節，自始即為被告所不爭執，且有前開歷史交易
    往來明細資料及為警查獲物品可佐，是認被害人乙○○就本
    案構成犯罪要件之事實部分所為證述，尚核與其他卷內證據
    資料所示情節相符，應堪採信。
  (三)被告於警詢、偵訊、原審第一次、第二次審理時先係辯稱：
    本案伊向被害人乙○○索討之款項，均係「阿榮」因處理被
    害人乙○○本件感情糾紛，遭到對方槍傷、毆打，「阿榮」
    一直來騷擾伊，要伊負責，伊才轉而向被害人乙○○要求負
    擔「阿榮」所支出之部分醫療費用，本案款項均係被害人乙
    ○○自行同意支付云云；而被告於偵訊時經檢察官詢以「阿
    榮」受傷及支付醫藥費用等細節時，被告則係供稱：不確定
    「阿榮」何時遭對方槍傷、毆打，伊因為擔任本件感情糾紛
    之中間人，認為應負責「阿榮」處理本件感情糾紛受傷所支
    付之醫藥費用，故伊就去當詐騙集團車手，而先以所賺得之
    80,000元報酬一次拿給「阿榮」，但伊不甘自己受到損失，
    所以伊向被害人乙○○收取被害人乙○○應負擔之內帳，故
    被害人乙○○於本案給伊的錢，就由伊全部拿走等情在卷（
    詳偵卷第4至5頁、第36至38頁）。被告於原審法院第二次審
    理時，則又辯稱：伊在被害人乙○○96年4月間付清尾款後
    ，就再也沒有見過「阿榮」，也沒辦法聯繫到「阿榮」，之
    後「阿榮」就只有託朋友來找伊，因為處理被害人乙○○本
    件感情糾紛，害「阿榮」後來被打，伊去找被害人看要怎麼
    處理，「阿榮」說醫藥費要30、40萬元，等伊籌到錢後，再
    交給「阿榮」委託的朋友，伊不知道「阿榮」及其友人的真
    實姓名、年籍及聯絡方式，伊也無法提供證據證明「阿榮」
    實際有支出多少醫藥費用，伊亦無法提出證據證明有將錢轉
    交給「阿榮」所委託之友人等情在案（詳原審卷第36頁）。
    嗣於原審法院第三次審理時，被告又改辯稱：本案伊向被害
    人乙○○索討之款項，係伊於 96年4月間處理完被害人乙○
    ○之感情糾紛後，被害人乙○○又繼續騷擾對方，導致伊必
    須處理後續的事，所以被害人乙○○答應要再另行支付費用
    給伊云云（詳原審卷第53頁）。綜上，經交互比對被告歷次
    所為之辯解以觀，被告非但就為何向被害人乙○○索討本案
    款項之原因已有不同之辯解，就其所稱「阿榮」因處理被害
    人乙○○本件感情糾紛而受有傷害等情節所為之供述，亦顯
    與事實不符，申言之，被告雖於偵查中供稱係先自行將參與
    詐欺集團所得報酬交付「阿榮」，作為賠償「阿榮」之醫藥
    費用，然被告係涉嫌於95年11、12月間參與詐騙集團擔任車
    手，有該案起訴書在卷可憑（詳偵卷第 8至13頁），顯在本
    案被害人乙○○96年4月間委託被告協助處理感情糾紛之前
    ，是實難以想像「阿榮」有何在本案感情糾紛發生前，就已
    「預先」遭對方尋仇槍傷、毆打，並進而接受治療後支付醫
    藥費用之可能，況被告於偵訊時係稱支付予「阿榮」之費用
    為80,000元，然卻於本案陸續向被害人乙○○索討50,000元
    （已取得）、20,000元（已取得）、35,000元（尚未取得即
    為警查獲），其向被害人索討之總額竟高達 105,000元，顯
    與被告所稱支付「阿榮」之費用顯不相當，是其所辯情節均
    與事實不符，且多所矛盾，顯不足採信。
  (四)綜上所述，被告明知與被害人乙○○間已無任何債務關係，
    猶仍一再藉詞「阿榮」因處理本件感情糾紛遭槍傷需支付醫
    藥費用為由，向被害人索討金錢，被告主觀上顯有不法所有
    意圖，應堪認定；而被告藉詞「阿榮」遭對方槍傷，致使被
    害人乙○○誤信上情，或甚為憂慮自身及家人之安全果因招
    惹黑道份子而遭遇不測，而心生畏懼，而於「犯罪事實欄一
    、(一)」、「犯罪事實欄一、(二)」先後交付50, 000元、20,00
    0元予被告甲○○收受，而於「犯罪事實欄一、(三)」已欲籌
    措被告索討款項，幸家人機警報案，被告始未得逞，是被告
    上開所為，分別已構成詐欺取財既遂及恐嚇取財既遂、未遂
    之要件，至屬明確。從而，本案事證業臻明確，被告上開犯
    行，洵堪認定，均應依法論科。
三、論罪科刑部分：
  (一)核被告於「犯罪事實欄一、(一)」所為係犯刑法第339條第1項
    之詐欺取財罪，「犯罪事實欄一、(二)」所為，係犯刑法第34
    6條第1項之恐嚇取財罪，被告於「犯罪事實欄一、(三)」，則
    係犯刑法第346條第3項、第1項之恐嚇取財未遂罪。起訴書
    論罪法條雖記載刑法第304條之強制罪，惟業經一審公訴檢
    察官當庭分別變更起訴法條為刑法第346條第1項之恐嚇取財
    罪及刑法第346條第3項、第1項之恐嚇取財未遂罪，於本院
    審理時，二審公訴檢察官亦論告認上述犯罪事實欄一、(一)」
    所為係犯刑法第339條第1項之詐欺取財罪，並經法院當庭諭
    知在案（詳本院卷第37頁背面、第52頁及本院準備程序、審
    判程序筆錄），本院按刑法第346條第1項之恐嚇行為既係指
    以強暴、脅迫或其他不法手段，使他人心生畏懼而受其強制
    ，是該罪之恐嚇行為在理論上即與刑法第304條強制罪之強
    制行為無異，亦即恐嚇取財罪本即包含強制罪之內涵，本案
    既經檢察官變更起訴法條，本院自應予審理，附此敘明。被
    告所犯詐欺取財及二次恐嚇取財罪之間，時間有隔，犯意各
    別，客觀上亦無任何裁判上一罪之法律關係，應分論併罰。
    被告於「犯罪事實欄一、(三)」部分，已著手於恐嚇行為之實
    施，惟尚未達到取得財物之結果，為未遂犯，本院核其犯罪
    手段及被害人所受之損害，認為尚宜依刑法第25條第2項規
    定減輕其刑。
  (二)原審以被告於96年11月14日及97年1月31日之犯罪事證明確
    ，並審酌其犯罪之動機、手段、犯後態度等一切情狀，分別
    判處被告有期徒刑8月及6月，認事用法核無違誤，量刑亦稱
    妥適，被告此部分上訴意旨否認犯罪並無理由，應予駁回。
    又原審以被告於96年11月11日之犯罪事證明確，予以論罪科
    刑，固非無本，然就被告於該日之犯行，被害人於原審證述
    「（就96年11月11日被告第一次要求你提款給他時，他所說
    你應該付款的理由究竟為何？）阿榮被搶殺，我應該要負擔
    部分醫療費用。」、「（就這一次你提款五萬元的過程，是
    否你自己自願的？）對。因為我覺得我有道義上的責任。」
    、「（當時你有無任何間接或直接的方式確認阿榮有受傷並
    且支出醫療費用？）我沒有看到，也沒有任何人跟我確認過
    這件事，只有被告跟我說而已，所以我並不確定阿榮是否有
    受傷，也不確定阿榮是否有支出醫療費用。」、「（在你跟
    本不確定阿榮有無受傷及支出醫療費用的情況下，為何你還
    願意相信被告的說法？）因為我的個性本來就很容易信任別
    人。」、「（當時被告有無說，你若不給這五萬元，會發生
    什麼事？）他沒有說。」，經本院再傳訊被害人乙○○，被
    害人亦確認伊於96年11月11日係遭詐欺，並無遭恐嚇情事，
    分別有原審及本院辯論筆錄可參，是被告於96年11月11日之
    犯行，應係犯刑法詐欺取財罪，原審認此部分係犯恐嚇取財
    罪，尚有未洽，被告上訴意旨否認犯罪雖無可採，但原審判
    決既有如上瑕疵，即屬無可維持，應由本院就此部分及已失
    所附麗之定執行刑部分均予撤銷改判，爰審酌被告年輕力壯
    ，卻不思從事正途營生，竟以詐術牟利，惡性非輕，又迄未
    賠償被害人乙○○損失等一切情狀，量處如主文第2項之刑
    ，並與上訴駁回定其應執行刑示懲。
四、被告經合法傳喚無正當理由未到庭，爰不待其陳述逕行判決
    。
據上論結，應依刑事訴訟法第371條、第368條、第369條第1項前
段、第364條、第299條第1項前段，刑法第339條第1項、第51條
第5款，刑法施行法第1條之1，判決如主文。
本案經檢察官丙○○到庭執行職務。
中    華    民    國    98    年    4     月    9     日
            刑事第一庭    審判長法  官  陳  紀  綱
                                法  官  陳  欣  安
                                法  官  姚  勳  昌
以上正本證明與原本無異。
不得上訴。
                                書記官  吳  宗  玲
中    華    民    國    98    年    4     月    9     日
附錄本案論罪科刑法條全文：
中華民國刑法第339條
（普通詐欺罪）
意圖為自己或第三人不法之所有，以詐術使人將本人或第三人之
物交付者，處5年以下有期徒刑、拘役或科或併科1千元以下罰金
。
中華民國刑法第346條
意圖為自己或第三人不法之所有，以恐嚇使人將本人或第三人之
物交付者，處6月以上5年以下有期徒刑，得併科1千元以下罰金
。

司法院資訊處製作；財團法人民間司法改革基金會備份。
